# 期权回购

提问人：chw123 时间：2011-10-09 17:09:09
公司发行的期权能够回购吗，若回购该怎么处理？

回答人：chenyiwei
不清楚你问的具体背景。法律对于期权的回购应当没有禁止性规定，只要期权协议中没有明确禁止回购的条款，应当都可以允许回购。会计上对期权回购的处理，首先需要区分该期权对于发行方（本会计主体）而言是债务工具还是权益工具，分别按照金融工具准则中关于债务工具结算和权益工具回购的规定进行会计处理。涉及股份支付中向激励对象回购期权的，还应同时遵循股份支付准则及其讲解对于回购（尤其是权益结算的股份支付的结算）的相关规定。

回答人：chenyiwei
回复 airbit 的帖子
债务工具回购时，回购价格和被回购的债务工具在回购时点上的帐面价值之间的差额，按照 22 号准则第二十八条的规定，计入当期损益。
权益工具回购时（权益结算的股份支付相关的权益工具的回购除外），根据 37 号准则第十一条规定，“回购自身权益工具支付的对价和交易费用，应当减少所有者权益”。 但是，发行方对于债务工具和权益工具的区分，应遵循实质重于形式的原则，不能仅依据法律形式确定。最基本的区分标准是在《企业会计准则解释第 1 号》第四条中。证监会公告[2011]41号中把“债权和股权的区分”也作为“实质重于形式”原则的应用之一。 如果形式上是股权融资，但约定了到期必须回购的条款，则应进一步根据回购价款的确定原则等因素考虑其实质上是债务工具还是权益工具。
关于证监会公告[2011]41号中“债权和股权的区分”事项，我们的理解如下，供参考：
债权与股权的划分，主要是站在一项金融工具的发行方的角度，判断该项金融工具对发行方而言是构成一项权益工具还是债务工具。
该项判断的最基本依据是《企业会计准则第 22 号——金融工具确认和计量》第五十七条对“金融负债”的定义、第五十八条对“权益工具”的定义和《企业会计准则解释第 1 号》第四条对权益工具确认条件的进一步规定。 在近来的实务中，经常出现企业以信托方式融资的情况，在房地产等较难直接从银行取得融资的行业中尤其多见。此类信托的典型业务模式是：企业通过与信托公司签署“信托合同”发起设立信托，以信托为融资平台募集资金，所募集的信托资金用于受让下属的项目公司的股权，以及／或者对下属项目公司增资，持有项目公司的股权（有时项目公司的大部分甚至全部股权被信托持有）。但同时约定在未来某一时间由企业按事先约定的固定价格向信托回购原先转让的或增资形成的项目公司股权，回购价格系按原先信托受让或增资项目公司的价款加上按资金占用时间和一定的收益率计算的固定回报为原则确定，与实际回购时该等股权的公允价值无关，从而确保信托在这一交易安排中的投资本金安全得到保障，并获得固定的收益。在这一过程中，信托虽然在法律形式上持有项目公司的股权，但最终可保证收回本金并获得固定收益，因此并未真正承担与所持项目公司股权对应的剩余风险和报酬，因此就经济实质而言并不属于权益工具。其中： （ 1 ）如果直接由项目公司承担保障信托投入本金安全和固定收益的保证责任，则在项目公司的个别报表中，就应当将通过信托融入的资金确认为一项债务工具，将支付给信托受益人的固定回报视同利息支出而不是利润分配。这部分利息支出可以按照《企业会计准则第 17 号——借款费用》规定的借款费用资本化处理原则考虑能否资本化计入相关房地产开发项目的成本中。 （ 2 ）如果保障信托投入本金安全和固定收益的保证责任由母公司而不是项目公司承担，则在项目公司自身的财务报表中，仍可将信托受让的股权和信托增资形成的股权确认为一项权益工具，将支付给信托的股利作为一项利润分配；但在母公司编制合并报表时，应把通过信托融入的资金确认为一项债务工具（而不是少数股东权益），将支付给信托受益人的固定回报视同利息支出而不是利润分配，并按照《企业会计准则第 17 号——借款费用》规定的借款费用资本化处理原则考虑能否在合并报表层面资本化计入相关房地产开发项目的成本中，对不符合资本化条件的利息支出应计入财务费用。 此类信托安排对母公司的合并报表范围的影响，主要考虑如下： （ 1 ）由于该信托系母公司为了融资的目的而设立的特殊目的主体（SPE），且母公司在这一过程中承担了该信托的绝大部分（或者说几乎所有）剩余风险和报酬，因此该信托本身应作为母公司控制的特殊目的主体纳入合并范围。 （ 2 ）同时，尽管信托在该项目公司中的持股比例通常较高（不少案例中超过 50 ％，甚至项目公司的全部股权均由信托持有），据此信托相应拥有在项目公司股东会上的表决权，并且往往拥有在项目公司的董事会中派驻董事的权力，但由于信托在整个交易安排中获取的是固定收益，并不能凭借其在法律形式上持有的项目公司股权和相关表决权获取额外经济利益，因此信托在项目公司派驻董事仅仅是为了保护其信托利益，必要时对可能损害自身利益的议案行使否决权，而不是主动参与经营管理决策。因此，信托存续期间，信托在项目公司中虽然持有股份，但并不能对项目公司施加控制、共同控制或者重大影响，该项目公司仍然受到母公司的控制，因此母公司应继续将其纳入合并范围。 《计学撮要》第 305 ～ 309 页的问答“子公司引入信托参股对合并财务报表范围和合并财务报表编制方法的影响”提供了一个此类情况下如何考虑此类信托安排的会计影响的实际案例，可供项目组在实务操作中参考。 其他一些情况下，如IPO前发行人引入风险投资者（VC）或者私募基金（PE）时增资扩股协议或股权转让协议中常常包含的对赌条款、可转换的发行人股份数在一定条件下可变（不含除权、除息等情况下按交易所公布的除权、除息参考价公式对转股价格和转股比例作出的调整）的可转换债券、转换价格以记账本位币以外的其他货币表示的可转换债券等，也很可能不符合“权益工具”的定义，或者其中不含权益工具。 鉴于债务工具和权益工具的划分在某些情况下涉及复杂、主观的专业判断，因此项目组务必详细阅读相关募集的法律文件，综合分析相关条款的会计影响。需要注意的是：条款中细微的文字差异就可能导致分析结果完全不同。项目组遇到复杂的此类问题时，应当向技术部咨询。

回答人：chenyiwei
回复 airbit 的帖子
基于对实收资本的法律形式的尊重，该金额在项目公司自身报表中仍确认为实收资本（借：银行存款，贷：实收资本），但同时按同样金额借记资本公积，贷记负债类科目，这样对股东权益的净增加额为零，事实上仍然把该款项确认为负债，但同时又照顾到了该交易的法律形式，避免与验资报告和工商登记不一致。

回答人：chenyiwei
回复 airbit 的帖子
由项目公司自身按照事先约定的价款回购信托时，可以恢复上述冲减的权益项目。由于该交易对权益总额事实上没有影响，相当于基于减资的法律形式作出如下会计处理：
借：其他应付款／长期应付款等，贷：银行存款（假设不考虑已计入损益或者资本化的利息部分，此处仅讨论本金部分的处理，下同） 借：实收资本，贷：资本公积／盈余公积等。 下一笔分录不改变权益总额，在权益变动表上列报为“所有者权益内部结转——其他”。

提问人：airbit 时间：2012-03-26 16:15:50
十分感谢陈版！
还想请教两个问题： 1 、支付给信托的股利在税务上是否允许扣除？因为我们经常碰到信托不肯就利息收入开发票。特别当保证责任由母公司而不是项目公司承担，则在项目公司自身的财务报表中，也将支付给信托的股利作为一项利润分配。
2 、信托为什么还需要作为特殊目的主体（SPE）纳入合并范围？因为母公司编制合并报表时，已经将信托融入的资金确认为一项债务工具。
谢谢！

回答人：chenyiwei
1 、股利是否允许扣除要看交易的法律形式，即法律形式上表现为股利、利息还是投资回购价款。 2 、把信托融入的资金确认为债务工具本身就说明信托是母公司可控制的SPE。当然因为其功能单一，纳入后对合并报表无实质影响

提问人：airbit 时间：2012-03-27 10:50:48
回复 chenyiwei 的帖子
谢谢陈版！
再请教一个问题： 如果保证责任由母公司承担，项目公司将支付给信托的股利作为一项利润分配；则母公司的个别报表该如何处理？ 1 、同时做收到股利和支付利息 2 、母公司不做账务处理，除非项目公司有违约风险
谢谢！

回答人：chenyiwei
这取决于母公司在其个别报表中是否将信托融资确认为一项负债。如果在母公司个别报表中确认为负债的，则是你说的方法 1 ；反之则使用方法 2 。

提问人：airbit 时间：2012-04-10 08:27:09
回复 chenyiwei 的帖子
陈版，你好！
项目公司通常账面都没有资本公积，是否还能借记资本公积，还是冲未分配利润或盈余公积？
资本公积现在基本分为两类：权益性交易和其他综合收益。这种情况冲资本公积，应归属于哪一类？
谢谢！

回答人：chenyiwei
所冲减的是权益性交易类别的资本公积。如果资本公积不足冲减时的处理，并无明确规定，我理解继续冲减盈余公积和未分配利润也并无不可。

提问人：airbit 时间：2014-04-11 10:01:31
陈版，你好！
《在其他主体中权益的披露》定义：结构化主体是指在确定其控制方时没有将表决权或类似权利作为决定因素而设计的主体。
请陈版帮忙指导下： 1 、具体指什么？信托融资设立的有限合伙企业属于结构化主体吗？ 2 、没有将表决权作为决定因素，那该根据什么来判断结构化主体是否该纳入合并？ 3 、什么情况下可以不把表决权作为决定因素？ 4 、和特殊目的主体（SPE，母公司承担了绝大部分剩余风险和报酬）有什么区别？
十分感谢陈版！

回答人：chenyiwei
结构化主体的概念基本相当于目前准则中的“特殊目的主体”，信托融资设立的有限合伙企业也可算是其中之一。后续合并报表准则的指南中对这个概念将会有较为详细的介绍。